【裁判字號】    91,重上,452
【裁判日期】    920325
【裁判案由】    返還不當得利
【裁判全文】
臺灣高等法院民事判決  九十一年度重上字第四五二號
    上  訴  人  甲○○
    訴訟代理人  賴建男律師
                郭嵩山律師
                郭育慧律師
    被  上訴人  台北縣板橋市公所
    法定代理人  林鴻池
    訴訟代理人  黃淑琳律師
                江肇欽律師
右當事人間請求返還不當得利事件，上訴人對於中華民國九十一年八月三十日臺灣板
橋地方法院九十年度重訴字第三三○號第一審判決提起上訴，本院判決如左：
    主    文
上訴駁回。
第二審訴訟費用由上訴人負擔。
    事    實
甲、上訴人方面：
一、聲明：
  (一)原判決關於駁回上訴人後開部分之訴部分廢棄。
  (二)右廢棄部分，被上訴人應給付上訴人新台幣（下同）一千九百六十八萬一千一百
    八十元，及自起訴狀繕本送達被上訴人之翌日起至清償日止，按週年利率百分之
    五計算之利息。被上訴人並應自民國（下同）九十年五月一日起，按月給付上訴
    人三十二萬八千零二十元至徵收日止。
  (三)第二項之聲明，上訴人願供擔保，請准予宣告假執行。
二、陳述：除與原判決記載相同者，茲引用之外，補稱：
  (一)本件上訴人願將坐落板橋市○○段五九六地號（重測前為深丘段二七二之六五地
    號）面積一三三平方公尺、介壽段一二四地號（重測前為深丘段二七二之六六地
    號）面積為一三五平方公尺、一二五地號（重測前為深丘段二七二之一五地號）
    面積為一三二０平方公尺，以上三筆土地面積合計為一五八八平方公尺，現為實
    踐路用地；民族段六一二地號（重測前為深丘段二七七之三地號）面積為八十平
    方公尺，７８、７、１２逕為分割為六一二及六一二之一地號、六一三地號（重
    測前為深丘段二七七之二地號）面積為七五一平方公尺，７８、７、１２、逕為
    分割為六一三及六一三之一地號、六二五地號（重測前為深丘段二七七之四地號
    ）面積為一０六平方公尺，７８、７、１２逕為分割為六二五及六二五之一地號
    ，以上三筆土地面積合計為九三七平方公尺，現為館前東路用地，全部面積共二
    千二百五十平方公尺（下稱系爭土地）予被上訴人開闢道路，乃係以「板橋市○
    ○段五九七地號及同段六一一地號土地之土地使用分區均變更為住宅區或商業區
    ，且台北縣政府就系爭土發放地價補償費」為停止條件，茲上開條件並未成就，
    則提供系爭土地予被上訴人開闢道路之法律行為即確定不生效力，準此，被上訴
    人將系爭土地開闢為道路，即屬無法律上原因而受利益，構成不當得利。
  (二)按「既成道路」係指自然形成且供公眾通行已達二十年以上之道路；公用地役關
    係存在之私有土地，除土地總登記時登記為「道」地目外，並須以自日據時期已
    為既成道路目前仍作道路使用為要件；土地之被闢為道路使用或被易為「道」地
    目，完全係基於政府行使公權力強制使用之結果所致，而土地所有人復無怠於行
    使權利之情形，自不發生公用地役權及政府機關仍得無償使用之問題（法務部八
    三法律字第二一二五九號函、最高行政法院七十六年度判字第一一一九號、七十
    七年度判字第二四五號判決意旨參照。），經查，系爭土地地目分別為「建」及
    「田」，其上原種植農作物，當時除上訴人外，不特定之公眾並無法在系爭土地
    上通行，系爭土地無從因時效自然形成既成道路，且系爭土地亦非自日據時期已
    為既成道路，無公用地役關係存在；另系爭土地乃因被上訴人辦理「板橋市○○
    號道路（重慶路至民族路段）新築工程開地」及「七號道路工程」時開闢而形成
    之道路，與自然形成之既成道路有別，當時上訴人屢次陳情均無結果，無怠於行
    使權利，顯不發生公用地役關係。
  (三)按司法院大法官會議釋字第四百號解釋所指既成道路，係指因時效而自然形成之
    既成道路，並非指由政府機關「開闢興建」而成之道路，且該號解釋於理由書中
    復指明，私有土地供作既成道路使用，而成立公用地役關係，須具備三項要件：
    (1)須為不特定公眾通行所必要，非僅為通行之便利或省時；(2)於通行之初，土地
    所有人並無阻止之情事；(3)須經歷年代久遠而未曾中斷，所謂年代久遠雖不必限
    定其期間，但仍應以時日長久，一般人無復記憶其確實之起始，僅能知其梗概為
    必要，且公用地役關係屬於因公益而特別犧牲其財產上利益，國家應依法辦理徵
    收並給予補償。經查，系爭土地原本係被上訴人欲徵收使用之範圍，於主管機關
    「核准徵收」後卻以財政短絀為由拒發補償金而致徵收案失效，徵收案既已失效
    ，系爭土地所有權仍為上訴人所有，被上訴人昧於徵收失效之事實，仍將系爭土
    地違法占用並開闢為道路，與上開解釋所指既成道路，係因時效而自然形成者不
    符；另就公用地役關係要件分析：(1)被上訴人將系爭土地開闢為人行道及道路使
    用，並於土地下施作下水道、排水道等，將部分土地劃為停車格，且系爭土地相
    鄰附近全為開放之土地，難謂該道路係為「不特定公眾通行所必要」，(2)被上訴
    人於六十四年間召開二次協調會，希望上訴人同意無償提供土地，惟上訴人堅決
    不同意無償使用，即於通行之初，上訴人有表達阻止通行之情事，(3)系爭土地被
    闢建為道路之時點為六十五年九月四日，甚為明確，無年代久遠之問題。是系爭
    土地並無成立公用地役關係自明。況本件原本係被上訴人欲徵收範圍，於主管機
    關核准徵收後因財政短絀拒發補償金而致徵收案失效，顯係被上訴人需用該土地
    而造成系爭土地變成「道路」之事實（即徵收在先，道路形成在後），與前開解
    釋係因「時效」形成既成道路，嗣又成立公用地役關係，所以政府應辦理徵收（
    即道路形成在先，徵收在後）之順序不同。
  (四)縱認系爭土地已形成公用地役關係，惟參酌民法第七百八十七條袋地所有人行使
    周圍地之通行權應支付償金之法理，被上訴人縱有使用系爭土地之權源，亦應為
    有償使用方符法理。
  (五)系爭土地由被上訴人於六十五年九月四日違法闢建為系爭道路，侵害上訴人之所
    有權，被上訴人應依民法第一百八十四條第一項規定賠償上訴人所受損害，縱有
    時效消滅情事，依民法第一百九十七條第二項規定，亦應依不當得利之規定將所
    受利益（即免付租金或補償金之利益）返還。
三、證據：援用第一審所提證據。
乙、被上訴人方面：
一、聲明：
  (一)駁回上訴。
  (二)如受不利益判決，願供擔保，請准宣告免為假執行。
二、陳述：除與原判決記載相同者，茲引用之外，補稱：
  (一)上訴人辯稱其願將系爭土地提供被上訴人開闢道路，係以將板橋市○○段五九七
    及六一一地號之使用分區變更為住宅區或商業區，且台北縣政府就系爭土地發放
    地價補償費為停止條件，今條件未成就，故開闢道路之法律行為即確定不生效力
    云云，惟查，土地使用分區之編定，涉及都市計畫之擬定，非屬被上訴人權責，
    被上訴人不可能允諾。故被上訴人斯時承辦人員，應係以開闢道路後，可促使系
    爭道路旁土地開發利用，形成板橋市中心區之商業區為由，促使上訴人同意系爭
    道路開發，今系爭土地周遭，婚紗店林立，係板橋市中心最繁華之區域，上訴人
    擬達成之目的已完成，焉能背信翻悔闢建道路之承諾。
  (二)系爭道路於六十三、四年間即已闢建，但台北縣政府直至八十年五月間方始核定
    准予徵收，嗣被上訴人因財源短絀，無力發放補償費，而使系爭徵收案失效，但
    應無礙系爭土地係道路形成在先，徵收在後之事實，自符司法院大法官會議釋字
    第四百號解釋意旨，非上訴人所稱徵收在先，闢建道路在後，應予辨明。
  (三)上訴人主張系爭土地被闢建為道路時點為六十五年九月四日，非一般人不能記憶
    等語，顯係攀附之詞。蓋被上訴人為主管機關，但至今猶僅依上訴人所稱而依稀
    憶往，遑論一般民眾；又釋字四百號解釋係指時日長久，非一般人所能記憶，故
    上訴人縱因係土地所有人而能記憶道路形成時點，但距一般人清楚記憶之要件，
    相差甚遠，不能因上訴人一人知悉，即謂一般人均已知悉。
  (四)上訴人稱其一再反對道路之開闢等語，但迄今仍任上訴人總務之證人莊招揚於原
    審已證稱：「．．．原告（即上訴人）相信市政府所講條件，故沒有阻止被告（
    即被上訴人）開闢道路行為。」，核與上訴人前揭主張不符，上訴人所辯顯然不
    實。故系爭土地之開闢既為上訴人所同意，被上訴人無不法侵害行為，縱或有之
    ，亦已罹於民法第一百八十四條及第一百九十七條第二項之時效。
三、證據：援用第一審所提證據。
丙、本院依職權向台北縣板橋地政事務所函調系爭土地闢為道路前之地籍圖。
    理       由
一、本件上訴人於原審係依民法第一百七十九條不當得利規定請求。嗣上訴於本院後
    ，追加依民法第一百八十四條第一項、第七百八十七條、第一百九十七條第二項
    規定請求，核屬訴之追加，惟其請求基礎事實係屬同一，依民事訴訟法第四百四
    十六條第一項、第二百五十五條第一項第二款規定，應予准許，合先敘明。
二、本件上訴人起訴主張：如原判決附圖所示之系爭土地為伊所有，被上訴人於六十
    四年間，因開闢臺北縣板橋市○○路與館前東路工程，未經徵收程序辦理徵收，
    亦未經上訴人出具系爭土地使用同意書，即先行占用伊所有系爭土地並將之闢為
    道路迄今，伊曾多次向被上訴人陳情，請其儘速辦理徵收或發放補償費，然皆為
    被上訴人以財政困難為由而一再延宕。被上訴人曾於七十七年六月十日以（７７
    ）北縣板工字第三九一九四號函通知伊：「本所為配合公共設施用地取得，需要
    使用台端所有土地，並於本（７７）年七月十日前報請徵收，特先函請查照。」
    。八十年六月二十日臺北縣政府以八十北府地四字第一八０四０一號函通知被上
    訴人請伊於八十年六月二十四日及二十五日二天前往臺灣土地銀行板橋分行二樓
    領取被上訴人所應發放之板橋市○號道路工程徵收土地地價補償費。詎被上訴人
    竟以財源短絀為由拒絕辦理發放補償費，臺北縣政府於八十一年一月二十三日以
    八十北府地四字第四０六一七四號函通知伊，謂「本徵收土地於準備辦理訂期發
    放補償費之際，詎料板橋市公所分別於八十、六、一及八十、六、六以北縣板工
    字第四０五六八及四四０三二號函報財源短缺及皆已達都市計畫寬度，請暫緩辦
    理。本府乃函示該所仍應於發放補償費期限內將補償費依規定核實撥付，如未核
    撥致影響徵收效力，損及政府威信，招致民怨，一切責任應由該所自行負責。板
    橋市公所因財源短絀無法籌措鉅額經費，故未能於公告期滿十五日內發放補償以
    致失其徵收效力，而中止徵收程序，將來俟需地機關籌妥財源自應重新依規定程
    序辦理徵收補償」。故此徵收案業已失其效力，伊仍擁有系爭土地所有權，系爭
    土地闢建道路明確時點為六十五年九月四日，非不能記憶，該土地地目為「田」
    或「建」，並非既成道路，無公用地役關係存在，又系爭土地成為住宅區或商業
    區之停止條件未成就，被上訴人無法律上原因無權占有伊土地，致伊受有無法使
    用系爭土地之損害，自應依民法第一百八十四條第一項規定賠償伊所受損害，縱
    有時效消滅情事，然被上訴人亦因受有「免付租金」或「免付補償金」之利益，
    被上訴人依同法第七百八十七條應支付償金或依民法第一百九十七條第二項規定
    ，仍應依關於不當得利之規定，返還其所受利益予上訴人，乃依民法第一百八十
    四條第一項、第一百七十九條、第七百八十七條、第一百九十七條第二項之規定
    ，求為命被上訴人給付伊一千九百六十八萬一千一百八十元，及自起訴狀繕本送
    達之翌日起至清償日止，加計法定遲延利息，被上訴人並應自九十年五月一日起
    ，按月給付伊三十二萬八千零二十元至徵收日止。
二、被上訴人則以：按既成道路因符合一定要件而成立公用地役關係者，其所有權人
    對土地既已無從自由使用收益，形成因公益而特別犧牲其財產上利益，國家應依
    法律規定辦理徵收給予補償，乃司法院大法官會議第四百號解釋所明揭之旨。而
    所謂既成道路成立公用地役關係，首須為不特定之公眾通行所必要，而非僅為通
    行之便利或省時；其次，於公眾通行之初，土地所有權人並無阻止之情事；其三
    ，須經歷之年，一般人無復記憶其確實之起始，只能知其梗概為必要。本件系爭
    土地，上訴人自承於六十餘年間即已闢建為道路供公眾通行至今，已三十餘載，
    其初始通行年月，非一般人得能記憶，而於通行之初，上訴人雖謂曾多方陳情，
    但陳情意旨均係要求依法徵收其土地，而非不准開闢，且其未曾阻止公眾通行，
    亦為其所自認，則依首開解釋意旨，系爭土地為既成道路，而具有公用地役關係
    ，即無庸疑，伊非無法律上原因占有系爭土地。況既成道路之受益人，為道路所
    在地之公眾，伊雖為該道路所在地之主管官署，但所受者僅為反射利益，上訴人
    請求不當得利之返還，於法有違。另上訴人並未阻止伊開闢道路之事實，業經證
    人莊招揚於原審證述明確，系爭土地之開闢既為上訴人所同意，伊無不法侵害行
    為，縱或有之，亦已罹於民法第一百八十四條及第一百九十七條第二項之時效等
    語，資為抗辯。
三、上訴人主張原判決附圖所示之土地為其所有，被上訴人於六十四年間，因開闢台
    北縣板橋市○○路與館前東路工程，未經徵收程序辦理徵收，亦未取得系爭土地
    使用同意書，即將系爭土地闢建為道路迄今，經伊屢向被上訴人陳情，請求辦理
    徵收或發放補償費，被上訴人遲於七十七年六月十日始以前揭函示於七十七年七
    月十日前報請系爭土地辦理徵收，惟台北縣政府於八十四年六月二十日以上開函
    知伊前往領取補償費後，被上訴人以財源短缺為由拒發補償費，台北縣政府復於
    八十一年一月二十三日以前述函件通知函因被上訴人呈報財源短缺等事由，暫緩
    辦理徵收補償，而系爭土地之徵收程序因公告期滿未發放補償，依法失效，系爭
    土地迄今仍為道路使用等情，業據提出系爭土地位置圖（原審卷第一二頁）、土
    地登記謄本（同上卷第一三頁至第二一頁）、台北縣板橋市公所七十七年六月十
    日北縣板工字第三九一九四號函（同上卷第二二頁至第二三頁）、台北縣政府
    八十年五月十五日八十北府地四字第二八九八○號函（同上卷第二四頁至第二五
    頁）、八十年六月二十日八十北府地四字第一八○四○一號函（同上卷第二六頁
    、第二七頁）、八十一年一月二十三日八十北府地四字第四○六一七四號函（同
    上卷第二八頁、第二九頁）、現場相片九禎（同上卷第三○頁至第三二頁）在卷
    佐證，並經原審履勘現場及囑託台北縣板橋地政事務所至現場測量，此亦有勘驗
    筆錄（同上卷第八五頁、第八六頁）、台北縣板橋地政事務所九十年八月三十日
    九十北縣板地測字第一五○○九號函附複丈成果圖（同上卷第九○頁至第九二頁
    ）附卷足憑，且為被上訴人所不爭執（本院卷第七二頁），自堪信為真實。
四、上訴人主張被上訴人未經辦理徵收程序，無權占有系爭土地闢建道路，上訴人受
    有無法使用土地之損害，被上訴人受有相當於租金之不當得利，系爭土地闢建道
    路時點明確，地目復為「田」或「建」，無公用地役關係，亦未成為商業或住宅
    區，停止條件未成就，被上訴人即無法律上原因使用該土地，縱認該土地已形成
    公用地役關係，被上訴人依民法第七百八十七條規定，須支付償金始得使用該土
    地；系爭土地由被上訴人於六十五年九月四日違法闢建道路，被上訴人依同法第
    一百八十四條第一項規定，自應負損害賠償之責；其時效縱已消滅，依同法第一
    百九十七條第二項及同法第一百七十九條規定，被上訴人仍應返還其所受利益云
    云，被上訴人則以前揭情詞置辯。經查：
  (一)按司法院大法官會議釋字第四○○號解釋略以：「公用地役關係乃私有土地而具
    有公共用物性質之法律關係，與民法上地役權之概念有間，久為我國法制所承認
    （參照本院釋字第二五五號解釋、行政法院四十五年判字第八號及六十一年判字
    第四三五號判例）。既成道路成立公用地役關係，首須為不特定之公眾通行所必
    要，而非僅為通行之便利或省時；其次，於公眾通行之初，土地所有權人並無阻
    止之情事；其三，須經歷之年代久遠而未曾中斷，所謂年代久遠雖不必限定其期
    間，但仍應以時日長久，一般人無復記憶其確實之起始，僅能知其梗概（例如始
    於日據時期、八七水災等）為必要。至於依建築法規及民法等之規定，提供土地
    作為公眾通行之道路，與因時效而形成之既成道路不同，非本件解釋所指之公用
    地役關係，乃屬當然」。有關形成公用地役關係之要件，自應以此三要件為判斷
    標準，並不以土地總登記時，地目為「道」為必要，又系爭土地闢建道路以前，
    雖均為農田，此有台北縣板橋地政事務所九十一年十一月二十九日北縣板地測字
    第○九一○○二○二九○號函附地籍圖（本院卷第四二至第五一頁）在卷可考，
    惟系爭土地既已為公眾通行道路自六十四年迄今，殊不因形成前為何地目而有所
    不同。
  (二)查證人即自五十六年迄今即受僱於上訴人之總務 -莊招揚亦到庭證稱：「六十三
    、四年的時候板橋市公所一直到原告（即上訴人）家，協調系爭土地讓市○○○
    道路要將民族段五九七、六一一地號變更商業區或住宅區，該地原先是農地，原
    告認為如果能如  此變更，損失就不會這麼大，且原告也同意市公所將一部份土
    地開闢為介壽公園，原告知道市公所不可能以市價給與補償金，但如加上變更為
    商業區、住宅區與政府該補償的補償費，則原告損失可以減少，原告以上開條件
    同意將部分土地被闢為道路，現在系爭土地附近是商業區、住宅區和機關用地。
    」、「．．．後來原告有同意被告（即被上訴人）將系爭土地開闢為道路，原告
    相信市政府所講的條件所以就沒有出來阻止被告所為開闢道路的行為。」（原審
    卷第二○九頁、第二一○頁），次查系爭土地五九七、六一一地號嗣並未變更為
    業區或住宅區為停止條件，被上訴人是否履行此條件，核與系爭土地闢建為道路
    之行為無涉，而上訴人於被上訴人為闢建道路行為時，確未出面阻止，殊堪認定
    。且系爭土地自六十四年間起即變成道路，為不特定之公眾通行所必要，非僅為
    通行之便利或省時；況系爭土地成為道路為被上訴人公開進行之公共工程，上訴
    人既知自己之土地已為被告使用而未加阻止如前，則依司法院大法官會議釋字第
    四○○號之解釋，系爭土地已形成公用地役關係，應予認定。至上訴人主張系爭
    土地闢建為道路係於六十五年九月四日，非不明確，亦非不能記憶云云，惟上訴
    人對此未能舉證之明，且公用地役權形成要件中，所謂年代久遠，係以時日長久
    ，一般人無復記憶，當事人主觀上是否記憶，是否明確，無關公用地役關係之成
    立。
  (三)上訴人對於系爭土地雖保有所有權，惟因已成既成道路而供公眾通行，形成公用
    地役關係，其雖因公眾而特別犧牲其財產上之利益，被上訴人即非無法律上原因
    而占有系爭土地，自不構成不當得利，從而上訴人本於不當得利之法律關係，訴
    請被上訴人賠償其損害，尚屬無據，不能准許。
  (四)次按侵權行為所發生之損害賠償請求權，以有故意或過失不法侵害他人權利為其
    成立要件，若其行為並無故意或過失，即無賠償之可言（最高法院四十九年台上
    字第二三二三號判例參照）。查被上訴人雖未取得系爭土地使用同意書，亦未於
    辦理徵收及發放補償費後，即闢建系爭土地為道路供大眾通行之用，對於上訴人
    權利固有損害，惟係經上訴人口頭同意下為之，其闢建道路行為，尚無故意過失
    之可言，揆諸上開判例意旨，被上訴人為該行為自不構成侵權行為，上訴人依民
    法第一百八十四條第一項前段而為請求，即非有理。況依上訴人主張被上訴人侵
    權行為係成立於六十五年間，迄上訴人請求即其上訴理由狀（追加侵權行為）提
    起日（九十一年十一月十一日）止，顯逾同法第一百九十七條第一項規定之二年
    或十年之消滅時效期間，其請求權應罹於時效而消滅，被上訴人執以抗辯，核無
    不合。
  (五)末按損害賠償義務人，因侵權行為受利益，致被害人受損害者，於前項時效完成
    後，仍應依關於不當得利之規定，返還其所受利益於被害人，固為民法第一百九
    十七條所明文規定，惟查本件被上訴人上開闢建系爭土地為道路之行為，並不構
    成侵權行為，理由已見前述，縱構成侵權行為，上訴人之請求權亦罹於時效而消
    滅，又依該條規定，上訴人須依侵權行為法律關係請求，訴訟進行中於被上訴人
    為時效抗辯，上訴人不妨再基於不當得利請求權而為主張，惟被上訴人使用上開
    土地，因已形成公用地役關係，不構成不當得利，且有法律上之原因，則上訴人
    再基於不當得利法則為請求，仍非有理，亦不應准許。
  (六)又本件被上訴人並非袋地所有權人，復無土地與公路無適宜之聯絡致不能為通常
    使用之情形，且通行系爭土地者為社會大眾，尚非被上訴人個人，被上訴人闢建
    系爭土地為道路多年致形成公用地役關係，與民法第七百八十七條袋地通行權規
    定不符，自不能援引適用，依其立法意旨以觀，係在調和個人所有之利害關係，
    且在充分發揮袋地之經濟效用，以促進物盡其用之社會整理利益，系爭土地所形
    成之公用地役關係，殊無適用該條法理支付償金之必要。至系爭土地何時徵收？
    補償額若干，乃行政爭訟問題，非本件民事訴訟所得審究，併此敘明。
五、綜上所述，上訴人本於不當得利、侵權行為法則、袋地通行權法理，請求被上訴
    人給付一千九百六十八萬一千一百八十元及自起訴狀繕本送達翌日即九十年五月
    二十五日起至清償日止之法定遲延利息，並請求被上訴人自九十年五月一日起按
    月給付三十二萬八千零二十元至徵收日止，為無理由，不應准許，其假執行之聲
    請，亦失所依附，應併駁回。原審為上訴人敗訴之判決及駁回其假執行之聲請，
    並無不合，上訴意旨指摘原判決不當，求予廢棄改判，為無理由，應予駁回。
六、兩造其餘攻擊防禦方法及其他未經援用之證據，經斟酌尚無礙於本院前述認定，
    爰不一一論究。
七、據上論結，本件上訴為無理由，依民事訴訟法第四百四十九條第一項、第七十八
    條，判決如主文。
中      華      民      國    九十二    年      三      月    二十五    日
                              民事第十七庭
                                  審判長法  官  鄭  雅  萍
                                        法  官  呂  太  郎
                                        法  官  許  文  章
右正本係照原本作成。
如不服本判決，應於收受送達後二十日內向本院提出上訴書狀，其未表明上訴理由者
，應於提出上訴後二十日內向本院補提理由書狀（均須按他造當事人之人數附繕本）
上訴時應提出委任律師或具有律師資格之人之委任狀；委任有律師資格者，另應附具
律師資格證書及釋明委任人與受任人有民事訴訟法第四百六十六條之一第一項但書或
第二項（詳附註）所定關係之釋明文書影本。
中      華      民      國    九十二    年      三      月    二十七    日
                                        書記官  陳  明  俐
附註：
民事訴訟法第四百六十六條之一（第一項、第二項）：
對於第二審判決上訴，上訴人應委任律師為訴訟代理人。但上訴人或其他法定代理人
具有律師資格者，不在此限。
上訴人之配偶、三親等內之血親、二親等內之姻親，或上訴人為法人、中央或地方機
關時，其所屬專任人員具有律師資格並經法院認為適當者，亦得為第三審訴訟代理人
。


司法院資訊處製作；財團法人民間司法改革基金會備份。
